最高法院刑事判決　　　　　　九十四年度台上字第五七七六號
　　上　訴　人　台灣高等法院台南分院檢察署檢察官
　　被　　　告　甲○○
　　　　　　　　　　　　之8
　　　　　　　　　　　　號
上列上訴人因被告偽造文書案件，不服台灣高等法院台南分院中
華民國九十二年一月二十日第二審判決（九十一年度上訴字第一
三０五號，起訴案號：台灣台南地方法院檢察署九十一年度偵字
第四八０八號），提起上訴，本院判決如下：
    主  文
原判決關於罪刑部分撤銷。
甲○○行使偽造私文書，足以生損害於他人，處有期徒刑月，
如易科罰金以佰元折算壹日。
偽造之許春鶯署押沒收。
    理  由
本件原判決認定被告甲○○為蓬萊還生科技股份有限公司（以下
簡稱蓬萊公司）之董事長，明知該公司於民國八十九年九月十八
日並未召開股東會議，全體股東亦未同意蓬萊公司得增加十四項
所營事業項目，且該公司當時僅實際經營該十四項營業項目中有
關「酵素事業」之部分，竟偽造「蓬萊公司股東會議紀錄」之私
文書（同時偽造許春鶯署押、盜蓋許春鶯印文，將許春鶯載為會
議記錄人），以全體股東於該次股東會議均同意該公司之所營事
業項目得由原先之三十六項增加為五十項，並變造蓬萊公司之公
司章程後，於翌日持該偽造之股東會議紀錄及變更後之公司章程
，向主管機關經濟部行使辦理公司所營事業項目之變更登記，足
生損害於公司及公司股東等情。係以上開事實經訊據被告固不否
認未召開上開股東會議，全體股東亦未同意蓬萊公司得增加十四
項營業項目，即偽造蓬萊公司股東會議紀錄，以全體股東於該次
股東會議均同意該公司之所營事業項目得由原先之三十六項增加
為五十項，並變造蓬萊公司之公司章程後，於翌日持該偽造之股
東會議紀錄及變更後之公司章程，向主管機關經濟部行使辦理公
司所營事業項目之變更登記等情。惟辯稱：當日雖無正式開會形
式，但於八十九年六月底、七月初時，即以口頭知會大股東，並
請干文華、賴勝權等大股東轉達其他小股東該公司將會增加營業
項目，且該公司於六月底、七月初時即實際經營酵素事業，此乃
該公司全體股東都知情，告訴人許春鶯及告訴人之代理人鄭廣元
亦均為公司股東，對公司已實際經營酵素事業應為知情，且其係
公司之最大股東，亦為公司之實際負責人，本有權決定公司之事
業經營項目，其持不實之股東會議紀錄向主管機關申請變更章程
，僅為形式上符合法令之規定等語云云。並以偽造、變造私文書
罪，以足生損害於公眾或他人為其構成要件之一，所謂足生損害
，係指他人事實上有因此受損害之虞而言，苟偽造、變造行為完
成而具備上項要件，犯罪即成立（本院四十七年度台上字第三五
八號判例參照）。本件被告並未真正召開股東會議，雖被告已擁
有蓬萊公司過半數之股權，其所握有之股權固得於股東會議中支
配股東會議決議，包括變更公司章程，其餘小股東在股東會議中
並無力與被告過半數之股權對抗。惟尚難據此即認公司章程之營
業事項之變更，對小股東並無因而受損害之虞，此觀公司法第一
百七十二條第五項（修正前為第四項）規定，變更章程需在召集
股東會之事由列舉，不得以臨時動議提出，旨在使股東們瞭解該
次股東會將涉及公司章程之變更，以此方式通知股東得參與股東
會議，以知悉公司章程作如何之變動，俾決定其是否於章程變更
後繼續投資，以保障股東對公司營運方向之參與權與財產權，並
非僅以章程變更後之公司是否具體生有盈虧之結果論其是否損害
股東之權益甚明。次按除信託事業或經證券主管機關核准之股務
代理機構外，一人同時受二人以上股東委託時，其代理之表決權
不得超過已發行股份總數表決權之百分之三，超過時，其超過之
表決權，不予計算，公司法第一百七十七條第二項訂有明文，第
一審認定被告受該公司其他董事及監察人之授權，其所握有之股
權已達該公司已發行股份總數之百分之九十云云，然依上開規定
，被告如曾確實召集股東會，其是否得以行使全部其他董事及監
察人之表決權，亦有疑問。本件被告同時受二人以上股東委託，
其代理之表決權顯已超過蓬萊公司已發行股份總數之百分之三，
而變更章程依公司法第二百七十七條之規定，需依一定成數之股
東表決權決議後，方得為之，被告既不得代理超過蓬萊公司已發
行股份總數之百分之三之表決權，則僅以其所有之股權數，是否
可達於該法規定之最低標準，自有疑義，尚難因此而認被告所為
並未生損害於其他股東。又依公司法第一百七十四條規定「股東
會之決議，除本法另有規定外，應有代表已發行股份總數過半數
股東之出席，以出席股東表決權過半數之同意行之。」，同法第
一百七十五條規定「出席股東不足公司法前條定額，而有代表已
發行股份總數三分之一以上股東出席時，得以出席股東表決權過
半數之同意，為假決議，並將假決議通知各股東，於一個月內再
行召集股東會，其發有無記名股票者，並應將假決議公告之。前
項股東會，對於假決議，如仍有已發行股份總數三分之一以上股
東出席，並經出席股東表決權過半數之同意，視同前條之決議。
」，雖被告持有發行股份五百九十萬三千股，約佔總發行股份之
百分之四十五點七，縱再加上其所取得代表之股份上限為百分之
三，亦僅具有發行股份總數百分之四十八點七之表決權，董事賴
勝全雖已退出經營，尚不能據此排除而不計入其股份，實質上及
形式上均不合公司法第一百七十四條之規定，且未依同法第一百
七十五條公告，被告所稱其實質上擁有過半數以上之經營權，與
事實並不相符。本件被告未經合法召開股東會，而偽造股東會之
決議、公司之章程，並持該偽造之股東會議紀錄及變更後之公司
章程，向主管機關經濟部行使辦理公司所營事業項目之變更登記
，足生損害於公司及股東，事證明確，犯行已堪認定，為其所依
憑之證據並指駁被告之辯解。核被告偽造許春鶯署押（股東會議
事錄末尾）、盜蓋許春鶯印章（股東會議事錄第肆項紀錄之印文
及末尾之印文）進而偽造股東會議紀錄，其偽造署押、盜用印章
為偽造私文書之部分行為，不另論罪。偽造私文書後持以行使，
均足以生損害於公司及股東，行使吸收偽造，應僅論以刑法第二
百十六條、第二百十條之罪，因而撤銷第一審諭知被告無罪不當
之判決，援引上開法條，論被告以行使偽造私文書，足以生損害
於他人之罪，並審酌被告之素行、犯罪之動機、目的、手段、所
生之危害及犯罪之態度等情狀，量處有期徒刑月，並依刑法第
四十一條，罰金罰鍰提高標準條例第一條前段、第二條之規定，
諭知易科罰金折算之標準。又偽造之許春鶯署押（股東會議議事
錄末尾紀錄簽名）、盜蓋許春鶯印章（股東會議議事錄第肆項紀
錄之印文及末尾之印文）兩枚均依刑法第二百十九條規定沒收。
又公訴意旨略以：被告為蓬萊公司之董事長，明知該公司於八十
九年九月十八日並未召開股東會議，全體股東亦未同意蓬萊公司
得增加十四項所營事業項目，且該公司當時僅實際經營該十四項
營業項目中有關「酵素事業」之部分，竟偽造「蓬萊公司股東會
議紀錄」之私文書，以全體股東於該次股東會議均同意該公司之
所營事業項目得由原先之三十六項增加為五十項，並變造蓬萊公
司之公司章程後，於翌日持該偽造之股東會議紀錄及變更後之公
司章程，向主管機關經濟部行使辦理公司所營事業項目之變更登
記，使該管公務員將該不實事項登載於其職務上所掌之公文書，
而准予該公司所營事業項目之變更登記，足生損害於主管機關經
濟部對於公司法人管理之正確性及他人對該登記事項之信賴性，
認被告牽連犯刑法第二百十四條之使登載不實罪云云。以刑法第
二百十四條使公務員登載不實事項於公文書罪，須一經他人之聲
明或申報，公務員即有登載之義務，並依其所為之聲明或申報予
以登載，而屬不實事項者，始足構成。若其所為之聲明或申報，
公務員尚須為實質之審查，以判斷其真實與否，始得為一定之記
載者，即非本罪所稱之使公務員登載不實。又依九十年十一月十
二日修正前公司法第三百八十八條之規定：「主管機關對於公司
登記之申請，認為有違反法令或不合法定程式者，應令其改正，
非俟改正合法後，不予登記。」（該條修正後之規定為：「主管
機關對於公司登記之申請，認為有違反本法或不合法定程式者，
應令其改正，非俟改正合法後，不予登記。」）。本件經濟部承
辦公務員對於蓬萊公司申請變更登記時，依上開公司法之規定，
自應為實質之審查（本院九十一年度台上字第六七五八號判決意
旨參照），揆之上揭說明，本件被告之行為尚不構成刑法第二百
十四條之罪，以公訴人認此部分犯行與上開論罪科刑部分有方法
結果之牽連關係，為裁判上一罪，基於審判不可分之原則，爰不
另為無罪之諭知，亦在判決內，加以說明，固非無見。惟查刑法
第二百十九條所定不問屬於犯人與否沒收之者，以偽造之印章、
印文或署押為限，盜用者不在其列（本院四十八年台上字第一五
三三號判例參照），本件原判決將被告盜用許春鶯印章蓋在蓬萊
公司股東會議紀錄之印文二枚，均依刑法第二百十九條規定諭知
沒收部分，於法自屬有違。檢察官執此指摘，應認其上訴為有理
由，但原判決此項違誤不影響於事實之確定，本院可據以為裁判
，爰將原判決關於罪刑部分撤銷，依刑法第二百十六條、第二百
十條之規定，仍論被告以行使偽造私文書，足以生損害於他人之
罪，復審被告之犯罪動機、目的、手段、所生之危害及犯罪後之
態度等情狀，量處有期徒刑月，及依刑法第四十一條，罰金罰
鍰提高標準條例第一條前段、第二條，諭知易科罰金折算之標準
，被告所偽造之許春鶯署押（股東會議議事錄末尾紀錄簽名），
應依刑法第二百十九條之規定沒收之，以資糾正。
據上論結，應依刑事訴訟法第三百九十七條、第三百九十八條第
一款，刑法第二百十六條、第二百十條、第四十一條、第二百十
九條，罰金罰鍰提高標準條例第一條前段、第二條，判決如主文
。
中　　華　　民　　國　九十四　年　　十　　月　 二十 　日
                      最高法院刑事第六庭
                          審判長法官  莊　登　照
                                法官  黃　一　鑫
                                法官  魏　新　和
                                法官  林　秀　夫
                                法官  陳　晴　教
      本件正本證明與原本無異
                                      書  記  官
中　　華　　民　　國　九十四　年　　十　　月　二十六　日
                                                      Ｋ
附錄本案論罪科刑法條
刑法第二百十條
偽造、變造私文書，足以生損害於公眾或他人者，處五年以下有
期徒刑。
刑法第二百十六條
行使第二百十條至第二百十五條之文書者，依偽造、變造文書或
登載不實事項或使登載不實事項之規定處斷。
刑法第二百十九條
偽造之印章、印文或署押，不問屬於犯人與否，沒收之。
